【裁判字號】    99,易,1667
【裁判日期】    990726
【裁判案由】    竊佔
【裁判全文】
臺灣臺北地方法院刑事判決              99年度易字第1667號
公  訴  人  臺灣臺北地方法院檢察署檢察官
被      告  乙○○
選任辯護人  郭承昌律師
上列被告因竊佔案件，經檢察官聲請簡易判決處刑（99年度偵字
第26727 號），本院認不宜以簡易判決處刑，改依通常程序審理
，判決如下：
    主  文
乙○○犯竊佔罪，處有期徒刑參月，如易科罰金，以新臺幣壹仟
元折算壹日。緩刑參年。
    事  實
一、乙○○之妻施正芬於民國91年5 月28日向案外人賴文榮以新
    臺幣（下同）50萬元購買臺北縣新店市○○段大湖底小段10
    1－2地號土地（下稱系爭土地）之其中22坪土地，乙○○隨
    後即舉家居住坐落在系爭土地上、且門牌號碼為臺北縣新店
    市○○路61巷13號之房屋內。緣甲○○早於82年10月28日即
    因買賣而取得系爭土地之所有權登記，而甲○○曾於94年間
    ，提出給付99萬8 千8 百元為條件，要乙○○將前開22坪之
    土地交還，後來卻因故而作罷；嗣於97年3 月11日，甲○○
    另委任律師依民法第767 條之規定，對乙○○及其妻提起民
    事訴訟，訴請乙○○夫妻應拆除其所居住之臺北縣新店市○
    ○路61巷13號之地上物，並將土地返還，經本院以97年度訴
    字第2247號判決判決甲○○勝訴，乙○○聲明上訴，復於臺
    灣高等法院審理時之98年6 月30日，乙○○夫妻與甲○○達
    成和解，乙○○夫妻願於98年10月1 日前將前開門牌號碼之
    建物拆除，並將上開建物占用之土地交還予甲○○，甲○○
    則於乙○○夫妻拆除上開建物並交還土地之同時給付乙○○
    夫妻30萬元。至此，乙○○早已明知系爭土地乃係甲○○所
    有，乙○○自己並非系爭土地之所有權人，乃乙○○竟意圖
    為自己不法之利益，基於竊佔系爭土地之部分土地蓋房子之
    犯意，於98年10月間之某日，擅自在系爭土地之部分土地上
    接續鋪設水泥、網狀鋼筋，並在該處土地挖洞埋設塑膠水塔
    充作蓄水池，而竊佔使用該土地43平方公尺（詳如附圖所示
    B 部分）。甲○○於嗣於98年10月21日前往查看，始悉上情
    。
二、案經甲○○訴由臺北縣政府警察局新店分局報告臺灣臺北地
    方法院檢察署檢察官偵查後聲請以簡易判決處刑，本院認不
    宜以簡易判決處刑，改依通常程序審理。
    理  由
一、訊據被告乙○○固坦承其於98年10月間之某日，在系爭土地
    之部分土地上鋪設水泥、網狀鋼筋，並在該處土地挖洞埋設
    塑膠水塔充作蓄水池（詳如附圖所示B 部分）等情不諱，而
    此等事實，除核與告訴人甲○○於檢察官偵查時供稱之情節
    大致相符外，並經檢察官於99年4 月9 日親至系爭土地現場
    履勘時，被告乙○○所鋪設之水泥及其所埋設之蓄水池仍然
    存在，網狀鋼筋則已拆除，有現場勘驗筆錄及臺北縣政府警
    察局新店分局於勘驗現場所拍攝之現場照片列印資料在卷可
    稽，又被告乙○○乃係在系爭土地上鋪設水泥，且鋪設水泥
    之面積為43平方公尺等情，亦有臺北縣新店地政事務所於99
    年5 月12日以北縣店地測字第0990007311號函所檢附之土地
    複丈成果圖（詳如附圖所示B 部分）在卷可憑。惟被告乙○
    ○矢口否認有前開竊佔犯行，辯稱意旨略以：我沒有要竊佔
    之意思。我們是向案外人賴文榮購買系爭土地之22坪，其中
    8 坪部分雖已和解，但是剩下的14坪部分，告訴人甲○○並
    沒有說這部分土地是他的，我認為剩下14坪部分仍是屬於我
    的權利，我可以使用，可以蓋房子云云。
二、被告之辯護人辯護意旨略以：被告乙○○會使用系爭土地係
    源自91年間以50萬元向案外人賴文榮購買22坪，所以他主觀
    上認為自己才是系爭土地之所有權人，而被告乙○○自91年
    起至97年間居住、停車在此，均相安無事。97年間，告訴人
    甲○○才針對其中之房屋部分的8 坪土地提出返還之訴訟，
    也沒有要求其餘空地不准使用，而其餘空地部分，長久以來
    ，均由被告乙○○用來停車，被告乙○○主觀認為應還有14
    坪土地可以使用，而無不法犯意。又被告乙○○長期使用這
    塊地，不是很清楚101 之1 、101 之2 地號之界線在那裡。
    所謂不能以買受人之資格來對抗所有權人之概念，這是法律
    人之概念，很難要求一般人對於這種法律上見解可以完全體
    認。更何況，被告乙○○是一個曾在89年間被毆打成重傷，
    受有重度精神障礙之患者，其對一般事務之理解會產生偏差
    。綜上，本件純屬民事糾紛，被告沒有竊佔之不法意圖等語
    。
三、本院查：
（一）前開事實，業據告訴人甲○○於檢察官偵查時指訴甚詳，
      而告訴人甲○○早於82年10月28日即因買賣而取得系爭土
      地之所有權登記，亦有系爭土地之土地所有權狀、登記謄
      本、土地登記簿等在卷可稽。
（二）按物之所有權具有排他性，一物之上不能同時存在2 個以
      上之完全所有權。已登記之不動產物權，苟未塗銷登記，
      依土地法第43條規定，有絕對之效力，不能承認同一不動
      產同時有另一所有權之存在，即使已登記之所有權其登記
      具有無效之原因，必待塗銷登記後，真正所有權人始得行
      使其權利。查被告乙○○之妻施正芬於91年5 月28日向案
      外人賴文榮以50萬元購買之其中22坪土地，乙○○隨後即
      舉家居住坐落在系爭土地上、且門牌號碼為臺北縣新店市
      ○○路61巷13號之房屋內等情，固為被告乙○○所供承在
      卷，復有被告乙○○所提出附卷之80年12月17日案外人林
      三全授權書、80年2 月25日之收據、91年5 月28日之收據
      等足供佐證；然而，被告乙○○依據前開案外人施正芬與
      賴文榮之買賣關係，亦只能以案外人施正芬之占有輔助人
      身分，對案外人賴文榮主張占有系爭土地之其中22坪土地
      之正當權源，而此部分權利，僅能依據前開與案外人賴文
      榮之買賣契約關係對抗案外人賴文榮，屬相對性之債權性
      質，尚不得據此用以排除真正之所有權人即告訴人甲○○
      所主張物之所有權。是以，被告乙○○不得以前開與案外
      人賴文榮之買賣關係，對告訴人甲○○主張其對系爭土地
      有支配、使用之正當權源，以此對抗告訴人甲○○，其辯
      稱：我認為剩下14坪部分仍是屬於我的權利，我可以使用
      ，可以蓋房子云云，顯非事實，不足採信。
（三）依據被告於本院審理時供稱：告訴人甲○○於94年間有來
      找我，並言明如果我把22坪土地還他的話，他要給我99萬
      8 千8 百元等語（見本院審判筆錄第7 頁），顯見告訴人
      甲○○早於94年間，即曾經向被告乙○○主張擁有系爭土
      地之所有權，否則被告乙○○既然主張擁有該筆22坪土地
      之權利，豈有將前開22坪土地交還給告訴人甲○○之理？
      抑有進者，告訴人甲○○於97年3 月11日，另委任律師依
      民法第767 條之規定，對被告乙○○及其妻提起民事訴訟
      ，訴請被告乙○○夫妻應拆除其所居住之臺北縣新店市○
      ○路61巷13號之地上物，並將土地返還，經本院以97年度
      訴字第2247號判決告訴人甲○○勝訴，被告乙○○夫妻聲
      明上訴，復於臺灣高等法院審理時之98年6 月30日，被告
      乙○○夫妻與告訴人甲○○達成和解，被告乙○○夫妻願
      於98年10月1 日前將前開門牌號碼之建物拆除，並將上開
      建物占用之土地交還予告訴人甲○○，告訴人甲○○則於
      被告乙○○夫妻拆除上開建物並交還土地之同時給付被告
      乙○○夫妻30萬元，而前開民事事件於本院民事庭審理時
      ，承審法官亦曾至現場勘驗，並由臺北縣新店地政事務所
      派員至現場就系爭土地實施複丈等情，除為被告乙○○所
      自承外，復有告訴人甲○○提起前開民事訴訟之民事起訴
      狀影本、本院民事庭97年10月1 日勘驗測量筆錄、臺北縣
      新店地政事務所97年10月3 日北縣店測字第0970015210號
      函所附之複丈成果圖、臺灣高等法院98年度上易字第98號
      和解筆錄影本在卷可稽；復參以被告乙○○之妻施正芬向
      案外人賴文榮購買者乃係系爭土地之其中22坪土地，而被
      告乙○○於警詢時已供稱：如果我依和解筆錄履行拆除8
      坪之承諾，原本房子只剩4 、5 坪根本無法住人，所以才
      會想用這14坪土地蓋間房子使用等語，佐以被告乙○○辯
      稱：其他14坪土地一直都是由其及鄰居用來停車等語，則
      被告乙○○透過前開民事事件之訴訟及主管機關之丈量，
      顯已知悉系爭土地之範圍、界線及面積，其既然應允要將
      上開建物拆除並交還土地予告訴人甲○○，顯見被告乙○
      ○至遲於98年6 月30日，因前開民事事件之訴訟過程，早
      已明知系爭土地之範圍、界線及面積，其妻施正芬於91年
      5 月28日向案外人賴文榮所購買之土地，並不具所有權，
      對告訴人甲○○並不具占有該土地之正當權源，系爭土地
      乃全部為告訴人甲○○所有，而被告乙○○自己並非系爭
      土地之所有權人，無法對告訴人甲○○主張占有該土地之
      正當權源，至為明確，否則被告乙○○既然堅持主張其有
      權利，豈有冒然承諾將其夫妻2 人安身立命之住家拆除，
      而將土地交還予告訴人甲○○之理？被告乙○○辯稱：系
      爭土地之22坪，其中8 坪部分雖已和解，但是剩下的14坪
      部分，告訴人甲○○並沒有說這部分土地是他的，其有長
      期用來停車使用云云，顯屬無稽之詞，不足採憑。被告之
      辯護人主張被告乙○○長期使用這塊地，不是很清楚101
      之1 、101 之2 地號之界線在那裡，告訴人甲○○沒有要
      求其餘空地不准使用，而其餘空地部分，長久以來，均由
      被告乙○○用來停車。被告乙○○主觀上認為自己才是系
      爭土地之所有權人，而被告乙○○自91年起至97年間居住
      、停車在此，均相安無事。所謂不能以買受人之資格來對
      抗所有權人之概念，這是法律人之概念，很難要求一般人
      對於這種法律上見解可以完全體認等語，均不足採憑。
（四）被告乙○○既於98年6 月30日即已明知其妻施正芬於91年
      5 月28日向案外人賴文榮所購買之土地，並不具所有權，
      且系爭土地乃全部為告訴人甲○○所有，乃被告乙○○竟
      於與告訴人甲○○和解後之98年10月間某日，擅自在系爭
      土地之部分土地上鋪設水泥、網狀鋼筋，並在該處土地挖
      洞埋設塑膠水塔充作蓄水池（詳如附圖所示B 部分，共計
      43平方公尺），已如前述，足證被告乙○○於98年10月間
      ，在附圖所示B 部分之土地上，乃接續以鋪設水泥、網狀
      鋼筋，並在該處土地挖洞埋設塑膠水塔充作蓄水池等方式
      ，支配告訴人甲○○所有之前開不動產，核被告乙○○所
      為，已屬竊佔行為；又被告乙○○明知自己對前開土地並
      未擁有所有權，對告訴人甲○○亦無法主張占有該土地之
      正當權源，竟仍在前開土地上，接續以鋪設水泥、網狀鋼
      筋、挖洞埋設蓄水池之方式，支配、占有前開土地，充作
      為自己之土地支配使用，則被告乙○○亦有為自己利益之
      不法意圖，至為灼然。
（五）被告乙○○雖於警詢時供稱：如果我依和解筆錄履行拆除
      8 坪承諾，原本房子只剩4 、5 坪根本無法住人，所以才
      想用這14坪土地蓋間房子使用，當初要蓋房子之前，也問
      過我在第二審委任之羅子武律師，律師說14坪土地當然是
      我的，可以蓋房子，所以我才請工人開始施工云云，易言
      之，被告乙○○於98年6 月30日在臺灣高等法院與告訴人
      甲○○簽署和解筆錄後，發現如依和解筆錄履行拆除地上
      建物並交還土地之承諾後，原本地上建物只剩4 、5 坪，
      根本無法住人，乃決意在旁邊之空地蓋房子使用；惟查，
      被告乙○○至遲於98年6 月30日與告訴人甲○○達成和解
      簽署和解筆錄時，因告訴人甲○○早於94年間出面要求交
      還，另於97年3 月11日委任律師對被告乙○○及其妻提起
      民事訴訟主張告訴人甲○○對系爭土地擁有所有權之訴訟
      過程中，被告乙○○對於其妻施正芬於91年5 月28日向案
      外人賴文榮所購買之土地，並不具所有權，對告訴人甲○
      ○並不具占有該土地之正當權源，系爭土地乃全部為告訴
      人甲○○所有等情，知之甚詳，已如前述，則不論被告乙
      ○○事後是以何種前提事實詢問律師，亦不論律師所回覆
      之結果為何，均無法改變前開既成之事實，亦無法變更被
      告乙○○對系爭土地所能主張之權利，自無法據此解免被
      告乙○○於明知前情後，仍然在附圖所示B 部分之土地上
      ，接續以鋪設水泥、網狀鋼筋，並在該處土地挖洞埋設塑
      膠水塔充作蓄水池等方式，支配告訴人甲○○所有之前開
      土地，而竊佔該土地之故意及不法意圖甚明。是以，被告
      乙○○前開所辯，尚不足為其有利認定之依據。被告之辯
      護人據此聲請傳喚證人即被告乙○○前開民事事件所委任
      之羅子武律師到庭，證明被告乙○○並無竊佔之不法意圖
      ，經核因待證事實已臻明瞭無再調查之必要，應予駁回，
      附此敘明。
（六）被告之辯護人復主張被告乙○○是一個曾在89年間被毆打
      成重傷，受有重度精神障礙之患者，其對一般事務之理解
      會產生偏差等語，並提出載明被告乙○○罹有情感性精神
      病，目前情緒狀態不穩定，宜續接受治療及照顧等語之臺
      北市立聯合醫院95年6 月19日之診斷證明書附卷為證；然
      查，依據被告乙○○於警詢時供稱：告訴人甲○○在臺灣
      高等法院98年度上易字第98號拆屋還地事件起訴時，請求
      我必需拆掉8 坪房子給他，其餘14坪土地一直都是我及鄰
      居在作停車使用，告訴人甲○○對此情非常清楚，告訴人
      甲○○如果認為是他的土地為何不一起告，反而從未表示
      任何意見等語，此外，被告乙○○在請工人為前開鋪設水
      泥、網狀鋼筋、挖設蓄水池等施工行為時，又能事先循求
      律師協助，已如前述，被告乙○○顯然對自己之權利及義
      務相當清楚。被告乙○○既能清楚自己之權利及義務，自
      未因其所罹患之前開精神疾病，致其不能或減低辨識其行
      為違法或欠缺依其辨識而行為之能力，是被告辯護人之前
      開主張，尚無法為被告乙○○有利認定之依據。
（七）至於被告之辯護人於本院審理時復主張：臺北縣新店地政
      事務所前開兩次複丈成果圖（即該所分別於99年5 月12日
      以北縣店地測字第0990007311號函及97年10月3 日以北縣
      店測字第0970015210號函所附之複丈成果圖），光憑肉眼
      就可以看出有落差，如依97年複丈之成果圖所示，被告要
      拆之部分是比較少的等語。惟查，臺北縣新店地政事務所
      於99年5 月12日所函覆之複丈成果圖，乃係依檢察官之命
      ，就被告乙○○鋪設水泥之面積及所占之地號實施測量，
      是以，前後兩次縱使有被告之辯護人所主張之誤差，亦僅
      係影響被告乙○○夫妻與告訴人甲○○所簽署前開和解筆
      錄之履行範圍，尚無法影響被告乙○○竊佔附圖所示B 部
      分之範圍及面積，自無法為被告乙○○有利認定之依據。
（八）綜上所述，本件事證明確，被告乙○○竊佔告訴人甲○○
      所有附圖所示B 部分土地之犯行，堪以認定，告訴人甲○
      ○前開指訴，尚非子虛，應可採信。被告乙○○所辯及其
      辯護人之主張，均不足採信。
（九）又本件事證既已明確，被告及其辯護人另聲請傳喚證人顧
      庭羊，證明證人顧庭羊長期與被告乙○○一樣在附圖所示
      B 部分土地之空地上停車，而告訴人甲○○均未表示不可
      以停車等情，因待證事實已臻明瞭無再調查之必要，已詳
      如前述，應予駁回。
四、論罪科刑之理由：
（一）核被告乙○○所為，係犯刑法第320 條第2 項之竊佔罪。
（二）被告乙○○分別於系爭土地之附圖所示B 部分之土地上鋪
      設水泥、網狀鋼筋，並在該處土地挖洞埋設塑膠水塔充作
      蓄水池，乃係基於同一竊佔犯意而接續為之，應為接續犯
      ，而僅成立一個竊佔罪。
（三）檢察官聲請簡易判決處刑之事實雖未敘及被告乙○○復在
      系爭土地之附圖所示B 部分之土地上鋪設網狀鋼筋，並在
      該處土地挖洞埋設塑膠水塔充作蓄水池等竊佔行為，然該
      部分事實與檢察官聲請簡易判決處刑之犯罪事實既具接續
      犯之實質上一罪關係，應為聲請效力所及，自在本院所得
      審理之範圍。
（四）爰審酌被告乙○○並無前案紀錄，此有臺灣高等法院被告
      前案紀錄表在卷可查，被告竊佔本件土地之面積、價值、
      時間、犯罪後不僅否認犯行，未與告訴人甲○○和解及被
      告乙○○犯罪之動機、目的、手段等一切情狀，量處如主
      文所示之刑，併諭知易科罰金之折算標準，以示懲儆。
（五）被告前未曾因故意犯罪受有期徒刑以上刑之宣告，有臺灣
      高等院被告前案紀錄表在卷可稽，其於本院宣判前，已將
      前開所鋪設之水泥刨除，而解除其對如附圖所示B 部分土
      地之占有及支配狀態，有本院公務電話紀錄及告訴代理人
      所陳報之現場相片列印資料在卷可考，本院認其經此教訓
      後，當知警惕，應無再犯之虞，因認其所宣告之刑，以暫
      不執行為適當，併予宣告緩刑3   年，以勵來茲而啟自新
      。
據上論斷，應依刑事訴訟法第452 條、第284 條之1 、第299 條
第1 項前段，刑法第320 第2 項、第41條第1 項前段、第74條第
1 項第1 款，刑法施行法第1 條之1 第1 項、第2 項前段，判決
如主文。
本案經檢察官孫沛琦到庭執行職務。
中    華    民    國    99    年    7     月    26    日
                  刑事第十六庭  法  官  蔡守訓
上正本證明與原本無異。
如不服本判決應於收受送達後10日內向本院提出上訴書狀，並應
敘述具體理由；其未敘述上訴理由者，應於上訴期間屆滿後20日
內向本院補提理由書（均須按他造當事人之人數附繕本）「切勿
逕送上級法院」。告訴人或被害人如對於本判決不服者，應具備
理由請求檢察官上訴，其上訴期間之計算係以檢察官收受判決正
本之日期為準。
                                書記官  許婉如
中    華    民    國    99    年    7     月    26    日
附錄：本案論罪科刑法條全文
中華民國刑法第320條
（普通竊盜罪、竊佔罪）
意圖為自己或第三人不法之所有，而竊取他人之動產者，為竊盜
罪，處5  年以下有期徒刑、拘役或 5 百元以下罰金。
意圖為自己或第三人不法之利益，而竊佔他人之不動產者，依前
項之規定處斷。
前二項之未遂犯罰之。

司法院資訊處製作；財團法人民間司法改革基金會備份。
